【裁判字號】    96,保險,130
【裁判日期】    980213
【裁判案由】    給付保險金
【裁判全文】
臺灣臺北地方法院民事判決             96年度保險字第130號
原      告  乙○○
            丙○○
訴訟代理人  劉淑琴律師
被      告  南山人壽保險股份有限公司
法定代理人  丁○○
訴訟代理人  戊○○
            甲○○
            己○○
上列當事人間給付保險金事件，本院於民國98年1月16日言詞辯
論終結，判決如下：
    主      文
原告之訴及其假執行之聲請均駁回。
訴訟費用由原告負擔。
    事實及理由
一、原告起訴主張：
（一）原告乙○○於民國（下同）89年10月6月間以原告之女王
      貝今為被保險人向被告投保南山新康祥終身壽險B型，並
      附加南山人壽新人身意外傷害保險附約（下稱系爭保險契
      約附約），附約保額為新台幣（下同）1,025,641元，約
      定受益人為原告乙○○、丙○○二人，嗣於94年3月22日
      將受益人更改為原告丙○○一人。被保險人王貝今原於訴
      外人六福皇宮東西燴餐廳工作，因公司要求需穿高跟鞋工
      作，且因該餐廳地板濕滑積水，於94年8月6日、94年8月2
      6日二次於該餐廳滑倒。嗣後被保險人王貝今94年8月31日
      於家中因口吐白沫而緊急送財團法人長庚紀念醫院林口分
      院（下稱林口長庚醫院）就醫，於94年9月1日進行緊急腦
      部手術，並轉入加護病房治療，而於94年9月23日因心肺
      衰竭死亡，先行原因為顱內出血。
（二）系爭保險契約附約第3條約定：「被保險人於本附約有效
      期間內，因遭遇意外傷害事故，致其身體蒙受傷害而致成
      重大燒燙傷、殘廢或死亡時，本公司依照本附約的約定，
      給付保險金。前項所稱意外傷害事故，指非由疾病引起之
      外來突發事故。」由被保險人王貝今生前就醫之醫療院所
      函調之全部就醫記錄可知，被保險人王貝今生前僅曾就甲
      狀腺機能亢進症、上呼吸道感染及急性喉氣管炎就醫，無
      其他與顱內出血有關之病史，顯見造成被保險人王貝今死
      亡之顱內出血並非因疾病所致，而係因被保險人王貝今生
      前曾跌倒二次所致。另勞工保險局就被保險人王貝今之死
      亡給付案，係以職業傷害死亡發給死亡給付，亦可證造成
      被保險人王貝今死亡之顱內出血確非因疾病所致。被保險
      人王貝今既係因外來突發之意外傷害事故而死亡，被告依
      前開約定自有給付保險金之義務。詎原告於95年1月18日
      寄發存證信函，催告被告給付意外傷害保險金遭被告拒絕
      給付，爰依兩造間之保險契約提起本件訴訟等語。
（三）聲明為：
      1.被告應給付原告1,025,641元，及自95年1月19日起至清
        償日止，按年息百分之10計算之利息。
      2.願以現金或可轉讓定期存單為擔保，請准宣告假執行。
二、被告則抗辯：
（一）系爭保險附約第3條第2項約定：「前項所稱意外傷害事故
      ，指非由疾病引起之外來突發事故。」，是以被保險人必
      須因遭受非由疾病引起之外來突發事故致死亡時，保險人
      始負給付保險金之責。查林口長庚醫院開立被保險人之死
      亡證明書，本件被保險人死亡種類為「病死或自然死」；
      再觀諸該院之診斷證明書及被保險人病歷資料，除被保險
      人家屬主訴被保險人曾於工作場所跌倒外，並無任何外傷
      之紀錄，亦無被保險人之身故係由外傷（意外事故）所致
      之診斷，本件意外事故是否確有發生尚不得而知。又原告
      雖一再聲稱被保險人無顱內出血之病史，其死亡係因生前
      跌倒所致等云云，惟被保險人生前即罹有甲狀腺機能亢進
      相關病症，被保險人之父親及爺爺皆有高血壓病史，爺爺
      甚至有中風之紀錄，而自發性顱內出血最常見的原因即為
      高血壓，林口長庚醫院就被保險人之病史及電腦斷層檢查
      結果，亦認為疑為自發性顱內出血。因此，縱有意外事故
      之發生，該事故與被保險人身故亦無因果關係存在之情形
      ，自與系爭保險契約意外身故保險金給付要件有間，被告
      公司不負給付保險金之義務。
（二）按行政院衛生署醫事審議委員會鑑定書（下稱衛生署鑑定
      書）就被保險人王貝今之死亡原因鑑定結果，延遲性出血
      絕大部分在24小時之內發生，故縱原告所稱被保險人生前
      曾二度跌倒為真，以其最後一次跌倒時間即94年8月26日
      為計算，至其同年8月31日就醫，尚遠超過延遲性出血之
      判斷基準；且被保險人腦部出血部位，亦與外傷導致之腦
      出血部位有別，顯見本件非屬系爭保險契約之保障範圍。
      原告復未就意外事故之發生及事故與被保險人身故間之因
      果關係盡舉證責任，故縱被保險人確無相關病史，亦不能
      依此逕認其身故遭受非由疾病引起之外來突發事故而致死
      亡。據此，本件被保險人非因意外傷害事故而致死亡，被
      告公司自不負給付保險金之責。
（三）聲明為：
      1.原告之訴駁回。
      2.如受不利判決，願供擔保請准宣告免為假執行。
三、得心證之理由
(一)兩造不爭執事實及本件爭點
    原告主張其於89年間以其女王貝今為被保險人，向被告投保
    終身壽險附加意外險，而被保險人王貝今於94年9月23日死
    亡等情，業據原告提出死亡證明書等件為證，且為被告所不
    否認，並有被告所提系爭人壽保險要保書及保險附本等件為
    證，堪信為真實。惟原告主張被保險人王貝今係因不慎意外
    滑倒致頭部遭受創傷而身故，被告應依系爭保險契約給付原
    告保險金1,025,641元，則為被告所否認，並以前揭情詞置
    辯。是本件兩造之爭點為被保險人王貝今是否係因意外傷害
    事故致死。
(二)得心證之理由
    1.次按民事訴訟如係由原告主張權利者，應先由原告負舉證
      之責，若原告先不能舉證，以證實自己主張之事實為真實
      ，則被告就其抗辯事實即令不能舉證，或其所舉證據尚有
      疵累，亦應駁回原告之請求（最高法院十七年上字第九一
      七號判例意旨參照）。經查系爭保險附約第3條約定：「
      1.被保險人於本附約有效期間內，因遭受意外傷害事故，
      致其身體蒙受傷害而致成重大燒燙傷、殘廢或死亡時，本
      公司依照本附約的約定，給付保險金。」是本件原告主張
      被保險人王貝今係因意外事故而死亡之事實，既為被告所
      否認，原告即應就此請求給付保險金之權利發生要件事實
      ，負舉證責任。
    2.依據原告提出之95年4月13日勞工保險局保給命字第09560
      239970號函，就被保險人王貝今職業傷病死亡，固認定：
     「…依據醫理來看發病的時間順序，若是疾病促顱內出血
      而跌倒，則以高血壓及心律不整為首因，且應該立即發病
      且意識不清，但王女士跌倒二次皆沒有造成意識受損。雖
      無明顯外傷但頭部外傷造成遲發性顱內出血也是不無可能
      ，據以上種種判斷，94年8月6日跌倒與其顱內出血可能有
      因果關係。」，因此按職業傷害死亡發給死亡給付。惟經
      本院他案即96年度勞重訴字第24號，原告另案向被保險人
      雇主提起之損害賠償事件中，將被保險人王貝今於國立台
      灣大學醫學院附設醫院病例影本，及長庚紀念醫院光碟片
      等資料送請行政院衛生署醫事審議委員會鑑定結果為：「
      病人於94年8月6日滑倒，事後有嘔吐不適。8月26日曾經
      發生第二次跌倒，依照醫理，跌倒受傷後，所謂延遲性出
      血絕大部分在24小時之內發生，而且有明顯的症狀，然而
      病人於8月31日就醫前仍然在打電腦，顯然前兩次之跌倒
      並未造成腦部之明顯傷害。另外病人腦部出血位於深部之
      基底核，而頭部外傷導致之腦出血通常位於腦皮質等較淺
      部位，也可推論病人的腦出血並非外傷導致。故依照醫理
      ，94年8月31日所發生之顱內出血應為自發性，與跌倒無
      關。因此認定病人之死亡原因與外傷無關。」，此有該委
      員會96年9月5日編號0000000號鑑定書附卷可稽。準此，
      實難認被保險人王貝今係因外來、突發之意外事故致其身
      體蒙受傷害因而死亡。此外，原告復未舉出其他證據足資
      證明被保險人王貝今係因跌倒等意外傷害事故而造成死亡
      ，則原告主張被告應依系爭保險附約給付保險金，即難准
      許。
四、綜上所述，原告依系爭保險附約請求被告給付保險金1,025,
    641元，及自起訴狀繕本送達之翌日起至清償日止，按年息
    百分之10計算之利息，為無理由，應予駁回。原告之訴既經
    駁回，其假執行之聲請，即失所依附，應併予駁回。
五、訴訟費用負擔之依據：民事訴訟法第85條第1項。
中    華    民    國    98    年    2    月     13    日
                  民事第五庭    法  官  熊誦梅
以上正本係照原本作成
如對本判決上訴，須於判決送達後20日內向本院提出上訴狀
中    華    民    國    98    年    2    月     13    日
                                書記官  董美妙


司法院資訊處製作；財團法人民間司法改革基金會備份。
